# Rマークダウンの使い方

**今日の目標**

- Rマークダウンファイル (.Rmd ファイル) から PDF (.pdf) 文書を作成できるようになる
- R マークダウンファイルの基本的な使い方を身につける


## Rマークダウンファイルを knit してレポートを作る

Rマークダウンファイルの作り方と書き方は後で説明する。その前に、Rマークダウンファイルを書いた後、それをどうやって他の形式のファイルに出力する（言い換えると、レポートとして提出可能な状態に変換する）方法を説明する。

RマークダウンファイルをPDF（またはHTML） に出力するために、`rmarkdown::render()` や`knitr::knit()` を利用する。これらがインストール済みでない場合はまずインストールする。
```{r}
#| eval: false
install.packages("tidyverse", dependencies = TRUE)
install.packages("rmarkdown", dependencies = TRUE) 
install.packages("knitr", dependencies = TRUE) 
install.packages("systemfonts")
install.packages("remotes")
remotes::install_github("Gedevan-Aleksizde/fontregisterer", 
                        repos = NULL, type = "source")
```   


### RマークダウンファイルをPDFファイルに出力する

RマークダウンファイルからPDFファイルを作るためにはTeXが必要である。まず、 **tinytex** をインストールする（**注意**：大学PCにはインストールしない！）。

```{r}
#| eval: false
install.packages("tinytex")
```

TeXを使った経験がなく、パソコンにTeXがインストールされていない場合は、以下のコマンドを実行してTeX環境を整える。それなりに時間がかかるので気長に待とう。

:::callout-important
既にLaTeX環境が設定済みなら、以下のコードを実行する必要はない。情報演習室のパソコンには Tex Live がインストールされているので、次のコードは実行しない！
:::

:::callout-tip
数式や図表を含む論文を書く際には、LaTeX を使うことが多い。LaTeX を利用するためには、TeX Live（macOS の場合は MacTeX でも可）をインストールする（無料）。インストール方法は [ココ](https://texwiki.texjp.org/?TeX%20Live) で説明されている。TeX Live (MacTeX) をインストールするなら次のコードを実行してはいけない。
実行してしまったが TeX Live に切り替えたいという場合は、`tinytex::uninstall_tinytex()`
を実行して tinytex をアンインストールしてから、TeX Live をインストールしよう。
:::

```{r tinylatex}
#| eval: false
tinytex::install_tinytex()
```


試しに、[stat2_sample2022.Rmd](https://drive.google.com/file/d/1-yu3Q5ZdCojrqTaNiFQ0aR_Lv09j4Yj-/view?usp=sharing) を "stat2_sample2022.pdf" に変換してみよう。

まず、リンク先からファイルをダウンロードして、RStudio で開こう。開いたら、コード編集画面の上にある "Knit" ボタン（毛糸と棒針のマーク）の右にある三角ボタンを押して、表示されたメニューから "Knit to PDF" を選べばPDFができる。初めて実行するときは、足りないパッケージを自動でインストールするので、時間がかかるかもしれない。

出力されたPDFファイルは（他のディレクトリを指定しない限り）元のRmdファイルと同じディレクトリ（ダウンロードしてそのまま開いた場合は「ダウンロード」フォルダ）に保存される。出来上がったPDFファイルをAdobe Readerやskim 等のPDFリーダで開いて確認してみよう。

うまくいけば [stat2_sample2022_success.pdf](https://drive.google.com/file/d/1065UBeSbQ_vlwTj5qvhTX8DMb3Wc72G3/view?usp=sharing) と同じ（ような）ファイルができるはずである。


### R MarkdownファイルをHTMLファイルに出力する


試しに、[stat2_sample2022.Rmd](https://drive.google.com/file/d/1-yu3Q5ZdCojrqTaNiFQ0aR_Lv09j4Yj-/view?usp=sharing) （上と同じファイル）を "stat2_sample2022.html" に変換してみよう。コード編集画面の上にある "Knit" ボタン（毛糸と棒針のマーク）の右にある三角ボタンを押して、表示されたメニューから "Knit to HTML" を選べばHTMLファイルができる。

出力されたHTMLファイルは（他のディレクトリを指定しない限り）元のRmdファイルと同じディレクトリ（ダウンロードしてそのまま開いた場合は「ダウンロード」フォルダ）に保存される。出来上がったHTMLファイルをウェブブラウザ（Google Chrome, Firefox, Safari, etc.）で開いて確認してみよう。

うまくいけば [stat2_sample2022_success.html](https://yukiyanai.github.io/jp/classes/stat2/contents/R/stat2_sample2022_success.html) と同じ（ような）ファイルができるはずである。

## Rマークダウンによるレポート作成

RマークダウンファイルをPDF（やHTML）に変換する方法がわかったところで、Rマークダウンファイルの書き方を覚えよう。

RStudio では、上部のメニューから [File] -> [New File] -> [R Markdown...] を選ぶと、新しい R マークダウンファイルを作ることができる。
ファイルを開くことができたら、名前をつけて保存しよう。
このファイルの拡張子は `.Rmd` にする。

このウェブ資料は、.Rmd ファイルではなく .qmd (Quatro マークダウン) ファイルで作られている。Rマークダウンファイルの書き方を .qmd ファイル内で説明すると混乱するので、以降の説明は
[r-markdown.html](https://yukiyanai.github.io/jp/classes/stat2/contents/R/r-markdown.html) に記載する。

Rマークダウンの書き方を説明する上のページ（.html ファイル）の元となったRマークダウンファイルは [r-markdown.Rmd]() である。また、同じファイルをPDFに変換すると、[r-markdown.pdf]() ができる。元の`.Rmd` ファイルと、それを元に作られた `.pdf` ファイル、`.html` ファイルの3つをよく比べてみよう。

この授業の課題の作成には、Rマークダウンの利用が必須である。
そこで、今後の授業で使えるテンプレートを配布する。
[stat2_template2022.Rmd](https://drive.google.com/file/d/10aoMXFcj2OZ0UHFuVBYqKzkI1GlJU37n/view?usp=sharing) をダウンロードし、YAML ヘッダやグローバルチャンクオプションをそのまま利用してほしい。


